臺灣苗栗地方法院民事判決　　　　　　　95年度簡上字第53號
上　訴　人　乙○○
被上訴　人　甲○○○
上列當事人間債務人異議之訴事件，上訴人對中華民國95年9 月
28日本院苗栗簡易庭95年度苗簡字第406 號第一審判決提起上訴
，本院於96年12月3日言詞辯論終結，判決如下：
    主  文
原判決廢棄。
本院九十五年度執字第二三０六號強制執行事件之強制執行程序
應予撤銷。
第一、二審訴訟費用由被上訴人負擔。
    事實及理由
一、上訴人起訴主張：被上訴人於民國94年3 月間邀請上訴人至
    其住處打麻將，並言明只要上訴人為其墊腳湊數，用籌碼賭
    博，賭輸不向上訴人收取金錢，詎料被上訴人竟於同年4 月
    間在上訴人友人江炎清住處，向上訴人口出惡言，聲稱上訴
    人欠其新臺幣（下同）14萬元，嗣後並前往上訴人上班處所
    恐嚇上訴人，恫稱若不還錢要委請黑道人士讓上訴人斷手斷
    腳、死無全屍，上訴人在被上訴人暴力脅迫下，分別簽立面
    額為14萬元之本票1 紙及切結書2 紙，詎被上訴人持上開本
    票向臺灣板橋地方法院聲請本票裁定後，持以向本院聲請對
    原告之財產強制執行，目前由本院民事執行處以95年度執字
    第2306號強制執行中。然因兩造間並無債權債務關係存在，
    為此提起債務人異議之訴，請求撤銷本院上開強制執行程序
    等語。上訴人於本院另主張：證人江炎清已於原審證稱兩造
    間並無借貸關係，而係賭債，賭債非屬借貸等語；並聲明(1)
    原判決廢棄；(2)本院95年度執字第2306號強制執行事件之強
    制執行程序應予撤銷。
二、被上訴人則以：上訴人確曾於被上訴人家中打麻將，但此節
    與借貸款項乙事並無關聯，上訴人係陸續向被上訴人借款總
    額達14萬元，被上訴人均在住所以現金交付，上訴人曾於93
    年10月10日簽發同額本票1 紙予被告執有，約定於94年3 月
    10日清償，屆期後並未依約返還，經被上訴人再三催討，上
    訴人又於同年6 月30日書立切結書，載明領取勞保退休金後
    即償還，嗣後復於94年8 月31日簽立切結書，表明最後期限
    於同年9 月20日歸還上開款項予被上訴人，詎料上訴人於同
    年9 月23日領取勞保退休金後隨即搬離住所規避被上訴人，
    意圖脫免債務，被上訴人始持上開本票聲請裁定強制執行，
    是上訴人之請求，實屬無據等語，資為抗辯。並聲明：上訴
    駁回。
三、兩造所不爭執事項：
（一）上訴人曾簽發以93年10月10日為發票日、以94年3 月10日
      為到期日、面額為14萬元之本票1 紙予被上訴人執有。
（二）上訴人曾於94年6 月30日書立切結書1 紙予被上訴人執有
      ，載明「茲乙○○辦理勞保退休金將償還王媽（即被上訴
      人）借款如本票金額」。
（三）上訴人曾於94年8 月31日書立切結書1 紙予被上訴人執有
      ，載明「茲向王媽（即被上訴人）借款壹拾肆萬元，言明
      九月二十日歸還（最後期限）。」
（四）被上訴人以上開本票向台灣板橋地方法院聲請准予強制執
      行裁定確定後，持以向本院聲請對上訴人之財產強制執行
      ，目前由本院民事執行處以95年度執字第2306號強制執行
      中，執行程序尚未終結。
五、本件爭點：上訴人得否以系爭本票係因清償賭債所簽發而得
    請求撤銷本院之強制執行程序？經查：
（一）證人江炎清於原審時證稱：「被告叫原告到被告家打麻將
      ，原告說沒有錢，被告說沒關係，……，我也有在被告家
      打麻將」、「只知道原告有到被告家打麻將，我聽原告說
      輸一、二十萬元」等語（原審卷第15頁），復於本院審理
      時到庭證述：（問：是否知道上訴人的14萬元欠款如何而
      來？）被上訴人提供賭博場所做負責人，上訴人賭輸時，
      就以記帳之方式向被上訴人借錢，14萬元是這樣來的，借
      錢過程其在場目睹等情明確（卷第61頁）；再參以被上訴
      人亦自承上訴人與證人江炎清確有到其住處賭博之情，且
      兩造間除本件14萬元之債務外，別無其他債權債務存在等
      情（卷第59至61頁）；即堪認本件14萬元債務係上訴人至
      被上訴人住處賭博，於該賭博場所向主持賭博場所之被上
      訴人以記帳方式所生，被上訴人並未實際交付金錢予上訴
      人，故上訴人主張並未實際向被上訴人借款，系爭本票係
      為清償賭博記帳所簽發，即屬可採。
（二）按賭博為法令禁止之行為，因該行為所生債之關係無請求
      權可言，除有特別情形外，縱使經雙方同意以清償此項債
      務之方法而變更為負擔其他新債務時，亦屬脫法行為不能
      因之而取得請求權（最高法院44年台上字第421 號判例意
      旨參照）。上訴人為清償記帳賭債而簽發系爭本票予被上
      訴人，已如前述，揆諸前揭說明，被上訴人就該賭債對上
      訴人自無請求權。
（三）再按本票為無因證券，票據債務人不得以自己與發票人或
      執票人前手間所存在之抗辯事由，對抗執票人；然發票人
      非不得以自己與執票人間所存在之抗辯事由對抗執票人，
      此觀票據法第13條本文之反面解釋自明。又執票人行使票
      據上之權利，原則就其如何取得該票據之原因事實，毋庸
      負舉證之責。然若發票人提出基礎原因關係不存在之對人
      抗辯，執票人自應就該基礎原因關係存在之積極事實，負
      舉證責任（最高法院73年度第1 次民事庭會議決議(二)、46
      年度台上字第1835號判例參照）。系爭本票之發票人即上
      訴人以系爭本票係為清償賭債所簽發為由，提出基礎原因
      關係之抗辯，則執票人即被上訴人自應就其主張之基礎原
      因關係即借貸關係存在之積極事實，負舉證責任。被上訴
      人雖提出上訴人於94年6 月30日、94年8 月31日書立之切
      結書2 紙，抗辯14萬元為借款云云，然其並未能舉證證明
      如何以其自有現金並交付予上訴人之事實，故其前揭抗辯
      ，即屬無據，而不可採。
（四）綜上所述，上訴人所簽發之系爭本票係因賭博行為所生之
      債務，被上訴人並無請求權，業如前述，上訴人就系爭本
      票對被上訴人自無庸負擔票據責任。
（五）又執行名義無確定判決同一之效力者，於執行名義成立前
      ，如有債權不成立或消滅或妨礙債權人請求之事由發生，
      債務人亦得於強制執行程序終結前提起異議之訴，強制執
      行法第14條第2 項定有明文。被上訴人以系爭本票向台灣
      板橋地方法院聲請准予強制執行裁定確定後，持向本院聲
      請對上訴人之財產強制執行（本院95年度執字第2306號事
      件），執行程序尚未終結，為兩造所不爭執，是上訴人既
      有前述得消滅或妨礙被上訴人票據請求權之事由存在，其
      訴請撤銷本院95年度執字第2306號強制執行事件之強制執
      行程序，為有理由，應予准許。
六、從而，本件上訴人以賭債事由對抗被上訴人，請求撤銷本院
    95 年 度執字第2306號強制執行事件之強制執行程序，為有
    理由。原審為上訴人敗訴之判決，自有未洽。上訴意旨指摘
    原判決不當，求予廢棄改判，為有理由，自應由本院予以廢
    棄改判如主文第2 項所示。
七、本件事證已臻明確，兩造其餘主張及攻擊防禦方法，經核對
    於本件判決結果均不生影響，爰不予一一論述，附此敘明。
八、據上論結，本件上訴為有理由，依民事訴訟法第436 條之1
    第3項、第450條、第78條，判決如主文。
中　　華　　民　　國　　96　　年　　12　　月　　17　　日
                  民事庭審判長法  官  詹駿鴻
                              法  官  張文毓
                              法  官  黃怡玲
以上正本係照原本作成。
本判決不得上訴。
                              書記官  劉依緹
中　　華　　民　　國　　96　　年　　12　　月　　17　　日
